【裁判字號】    92,再微,8
【裁判日期】    921211
【裁判案由】    再審之訴
【裁判全文】
臺灣臺北地方法院民事判決                            九十二年度再微字第八號
    再審原告    甲○○
    再審被告    台北市政府
    法定代理人  乙○○
    訴訟代理人  丙○○
當事人間請求再審之訴事件，再審原告對於中華民國九十二年三月四日本院普通庭所
為第二審確定判決（九十一年度小上字第二二一號）提起再審之訴，本院判決如下：
    主  文
再審之訴駁回。
再審訴訟費用由再審原告負擔。
    事  實
甲、再審原告方面：
一、聲明：求為判決：本院確定判決廢棄。駁回再審被告之上訴。再審及前程序第一
    、二審訴訟費用由再審被告負擔。
二、陳述：除與原判決記載相同者，茲引用之外，補稱：
    本件爭點乃再審被告是否依「國民住宅條例」處分系爭土地，而有土地法第二十
    五條適用，原確定判決僅認再審原告所承購為「國民住宅條例」之國宅，有上開
    條例之適用，其理由誤再審原告主張購買非國民住宅，故有國民住宅條例適用而
    排除土地法。然地上權乃設定、非出售之標的，況「國民住宅條例」第七條第三
    項規定授權之「國民住宅出售出租及商業服務設施暨其他建築物標售標租辦法」
    第二條第一項規定出售國民住宅，包括基地所有權，原確定判決就此一爭點適用
    法律顯有錯誤，再審應有理由。監察院已經認定再審被告違反國民住宅條例中央
    法規，且就行政機關行政行為決定再審被告違背上開條例，原確定判決卻誤判再
    審被告於本案不違背上開條例，該確定判決有如將確定之行政處分推翻，侵害行
    政訴訟之權，其適用法規顯有錯誤。原確定判決認再審被告依法行政，並舉「台
    北市國民住宅土地設定地上權實施要點」其法源為民法，謂主管機關有權訂定命
    令云云，其見解與行政法原則違背。再者，原確定判決就再審原告拋棄地上權一
    事亦漏未審酌，應構成再審理由。又原確定判決就再審原告主張再審被告給付瑕
    疵，經再審原告要求調查堪驗，原確定判決漏未審酌，以他案未主張之判決理由
    抄至本案，乃對判決有重大影響證據未經調查而判決，是原審確定判決既有上述
    諸多適用法律錯誤之處，自應予以廢棄云云。
三、證據：援用第一審及原審所提證據。
乙、再審被告方面：
一、聲明：求為判決：如主文所示。
二、陳述：除與原判決記載相同者，茲引用之外，補稱：
    司法院大法官會議釋字第五四○號解釋「中華民國七十依年七月三十日制定公佈
    之國民住宅條例，對興建國民住宅解決收入較低家庭居住問題，採取由政府主管
    機關興建住宅以上述家庭為對象，辦理出售、出租、貸款自建或獎勵民間投資興
    建等方式為之。其中除民間投資興建者外，凡經主管機關核准出售、出租或貸款
    自建，並已由該機關代表國家或地方自治團體與承購人、承租人或貸款人分別訂
    立買賣、租賃或借貸契約者，此等契約即非行使公權力而生公法上法律關係，上
    開條例第二十一條第一項規定：國民住宅出售後有該條例所列之違法情事者，『
    國民住宅主管機關得收回該住宅及基地，並得移送法院裁定後強制執行』，乃針
    對特定違法行為之效果賦予執行力之特別規定，此等涉及私權法律關係之事件為
    民事事件，該條所稱之法院係普通法院而言。」，從而，原確定判決認本件兩造
    間設定地上權契約及承購國宅之行為為私法契約關係，核與前開解釋並無不合。
    其次，再審原告僅泛稱原第二審誤判本件不違背國民住宅條例，而外具體說明該
    判決於此有何適用法規顯有錯誤之情事，是其上開主張並不足取。此外，有關不
    動產物權依法律行為而取得設定、喪失、及變更者，非經登記，不生效力，此為
    民法第七百五十八條所規定，再審原告主張其拋棄地上權，惟卻未辦理塗銷登記
    ，自不生消滅地上權之效力，本件兩造間之地上權尚未消滅等語，資為抗辯。
三、證據：援用第一審所提證據。
    理  由
一、按民事訴訟法第四百九十六條第一項第一款所謂適用法規顯有錯誤，係指確定判
    決所適用之法規顯然不合於法律規定，或與現尚有效之判例、解釋顯然違反者而
    言，不包括認定事實錯誤、取捨證據失當、判決不備理由及在學說上諸說併存致
    發生法律上見解歧異等情形在內；又上開所謂適用法規顯有錯誤，應以確定裁判
    違背法規或現存判例解釋者為限，若尚無法規判解可據，法律審法院就法律規定
    事項所表示之法律上意見，自無適用法規顯有錯誤可言，上開意旨，分別有最高
    法院九十年度台再字第二七號及八十八年度台聲字第一二二號裁判可資參照，由
    是可知，就尚無判解可據之法律規定事項，縱然法官間有不同意見，該不同法官
    所表示之法律上意見，不能認為係適用法規顯有錯誤。
二、經查，本件再審原告係因向再審被告購買國宅，惟僅購買建築物部分，至土地部
    分則以設定地上權方式與再審被告訂立租賃契約，嗣因再審原告遲未給付租金，
    經再審被告起訴請求，本院新店簡易庭以再審被告以售屋不售地方式辦理本件國
    宅業務，就公有土地部分另以設定地上權方式之行為，不在國民住宅條例所明定
    之授權範圍內，且違反土地法第二十五條規定，對系爭土地設定負擔，屬違反禁
    止規定之行為，依民法第七十一條前段規定，該法律行為無效為由，駁回再審被
    告之請求（參九十一年度店小字第二○九號）。玆再審被告就上開判決提起上訴
    後，本院第二審上訴庭：(一)國民住宅條例於定義之條文中並未指出須於承購戶同
    時購入房屋與土地時方有國民住宅條例之適用；(二)國民住宅條例第十六條為關於
    國民住宅及其基地售價之規定，第十七條則在規定買賣式國宅及其基地所有權移
    轉之時程，第二十一條則規定國宅主管機關收回國宅及其基地之條件，無從依前
    開條文推論出需同時將住宅及基地同時出售時，方有國民住宅條例之適用；(三)又
    同條例施行細則第二十五條在於規定國宅及其基地之銷售成本，第二十六條第一
    項則規定國宅及其基地所有權移轉登記之辦理方式與收費，均無法憑以為住宅及
    基地同時出售時始有國民住宅條例適用之依據；(四)復以「國民住宅之出售及商業
    、服務設施暨其他建築物之標售，包括建築基地在內。」國民住宅出售出租及商
    業服務設施暨其他建築物標售標租辦法第二條固有明文，然前開辦法乃純就國宅
    出售、出租規範其執行辦法，不能以此例謂國民住宅條例及其施行細則暨前開辦
    法有國宅基地不得以設定地上權之方式交付國宅承買人之規定等理由，認為無論
    國民住宅條第十六條、第十七條、第二十一條，同法施行細則第二條、第二十五
    條、第二十六條，甚或國民住宅出售出租及商業服務設施暨其他建築物標售標租
    辦法第二條均無使用「應」或「不得」等文字，無論就文義解釋論或立法目的論
    言之，均不能解為係禁止國民住宅地方主管機關以設定地上權方式處分國宅基地
    之規定，故有關國宅基地設定地上權予國宅承買人一項，國民住宅條例既乏明文
    ，則依該條例第一條之規定，自應適用民法關於地上權之規定，不能以該條例未
    為規定，即謂不能採用設定地上權之方式處分國宅基地，故本件應仍有國民住宅
    條第四十條之適用，而不受土地法第二十五條之限制，廢棄原第一審之判決，改
    判再審原告應給付再審被告土地部分之租金九萬一千六百九十八元及依此計算之
    利息、違約金（九十一年度小上字第二二一號）。
三、由上述本院新店簡易庭九十一年店小字第二○九號判決及本院九十一年度小上字
    第二二一號小額訴訟上訴案件之准駁理由可知，原審判決係就尚無法規判解可據
    之爭執事件，就法律規定事項所表示之法律上意見，雖原第一審與上訴審就同一
    爭議事件所表示之法律上意見不同，惟此乃法律見解之歧異，此一見解歧異之法
    律爭執事項既尚無法律規定或判決例、解釋等可供審酌援引，原審法院表示其法
    律上之意見，自非所謂適用法規顯有錯誤可言。況關於小額訴訟之第二審上訴案
    件，上訴審法院僅就第一審判決是否有違背法令之情形為審酌（民事訴訟法第四
    百三十六條之二十四第二項規定參照），上訴審所表示之法律意見，即在匡正第
    一審適用法律之不當，為法律審性質，其所表示之法律上意見，自仍具有其拘束
    力，再審原告指摘原審判決不當，並無具體依據。至再審原告所謂原審見解與監
    察院糾正再審被告之內容相違，此亦屬適用法規錯誤之情形云云，然查，關於法
    律之解釋與適用，本即為法院之職權，亦為權利分立制度設計中司法權不可旁貸
    之責，監察院對再審被告之糾正意見，對法院適用、解釋法律並無拘束力，再審
    原告執此以為主張，亦有未恰。是本件既屬法律上見解之歧異，且此一歧異復無
    法規判解可據，依最高法院上開解釋，此種歧異即非適用法律顯有錯誤情形，從
    而再審原告主張原確定判決適用法規顯有錯誤云云，自非實在，為無可取。其執
    此提起本件再審之訴，為無理由，本院爰不經言詞辯論，判決駁回之。
四、據上論結，本件再審之訴為無理由，依民事訴訟法第七十八條判決如主文。
中      華      民      國    九十二    年      十二    月    十一      日
                                民事第二庭審判長法  官  丁蓓蓓
                                                法  官  黃雯惠
                                                法  官  汪漢卿
正本係照原本作成
本判決不得上訴。
中      華      民      國    九十二    年      十二    月    十一      日
                                                書記官  許婉如


司法院資訊處製作；財團法人民間司法改革基金會備份。
